臺灣高等法院刑事判決　　　　　　　 100年度上易字第2047號
上　訴　人　臺灣新竹地方法院檢察署檢察官
上　訴　人
即　被　告　黃婉柔
上列上訴人因妨害名譽案件，不服臺灣新竹地方法院100年度易
字第68號，中華民國100年7月26日第一審判決（起訴案號：臺灣
新竹地方法院檢察署99年度偵字第574號），提起上訴，本院判
決如下：
    主  文
原判決撤銷。
黃婉柔犯散布文字誹謗罪，肆罪，各處拘役參拾日，如易科罰金
，以新臺幣壹仟元折算壹日。應執行拘役壹佰日，如易科罰金，
以新臺幣壹仟元折算壹日。
其他被訴部分（即起訴書附表編號1、6、7、9部分）無罪。
    事    實
一、黃婉柔之弟黃朝淵與任職於財團法人佛教慈濟綜合醫院臺中
    分院之醫師吳永康，於民國96年8月間，曾因黃朝淵向吳永
    康請求其母親黃魏麗雪病歷乙事，雙方產生衝突口角，黃朝
    淵更因此事就原擔任之公職辦理留職停薪，之後亦未再復職
    。嗣黃婉柔得知黃朝淵離職與吳永康有關後，竟心生不滿，
    意圖散布於眾，於98年7月24日、25日、27日、8月3日，在
    其新竹市○區○○街36號4樓之2居處，利用其申請之電腦網
    際網路，以「kittycorner」名義，在不特定之人得以共同
    瀏覽之「自由時報電子報讀者園地」網站上，以自撰或轉貼
    之方式，發表內容含有「千萬不要給潭子慈濟醫院吳永康醫
    師看病，否則他們下一個對付的對象可能就是你了」、「但
    實際上最基本的對病患身體狀況或其他疾病卻漠不關心，另
    外手術技術也不好，算是相當沒有醫德的」等詆譭吳永康之
    文字（全文詳如附表編號2、3、4、5、8所示），供不特定
    人上網瀏覽，以此方式指摘、傳述足以毀損吳永康名譽之事
    。
二、案經吳永康訴由臺中市警察局第六分局報告臺灣臺中地方法
    院檢察署呈請臺灣高等法院檢察署檢察長令轉臺灣新竹地方
    法院檢察署檢察官偵查後起訴。
    理    由
壹、有罪部分：
一、訊據被告黃婉柔固坦承於上開時、地，在「自由時報電子報
    讀者園地」網站上，發表或轉貼如附表編號2、3、4、5、8
    所示之主題或回應討論等事實，惟矢口否認有妨害告訴人吳
    永康名譽之故意，辯稱：告訴人之妻也有在網路上發言，如
    果這樣是犯罪，伊就不會這樣做云云。
二、經查：
  (一)被告對於伊有在新竹市○區○○街36號4樓之2租屋處，以其
    申設之電腦網際網路，在不特定人得以共同瀏覽之「自由時
    報電子報讀者園地」網站上，發表或轉貼如附表編號2、3、
    4、5、8所示之文章等情坦認無訛，核與告訴人即證人吳永
    康、證人黃朝淵等於偵查所證述大致相符，復有自由時報電
    子報讀者園地網站網頁畫面列印資料、「kittycorner」帳
    號使用者及IP位址資料等在卷可參，均堪認定為真實。
  (二)按刑法第310條第3項前段以對於所誹謗之事，能證明其為真
    實者不罰，係針對言論內容與事實相符者之保障，並藉以限
    定刑罰權之範圍，非謂指摘或傳述誹謗事項之行為人，必須
    自行證明其言論內容確實真實，始能免於刑責。惟行為人雖
    不能證明言論內容為真實，但依其所提證據資料，認為行為
    人有相當理由確信其為真實者，即不能以毀謗罪之刑責相繩
    （司法院大法官釋字第509號解釋參照）。至於行為人就其
    所指摘或傳述之事，應盡何種程度之查證義務，始能認其有
    相當理由確信其為真實，而屬善意發表言論，應參酌行為人
    之動機、目的及所發表言論之散布力、影響力而為觀察，倘
    僅屬茶餘飯後閒談聊天之資者，固難課以較高之查證義務；
    反之，若利用記者會、出版品、網路傳播等方式，而具有相
    當影響力者，因其所利用之傳播方式，散布力較為強大，依
    一般社會經驗，其在發表言論之前，理應經過善意篩選，自
    有較高之查證義務，始能謂其於發表言論之時並非惡意。因
    此，倘為達特定之目的，而對於未證實之傳聞，故意迴避合
    理之查證義務，率行以發送傳單、舉行記者會、出版書籍等
    方式加以傳述或指摘，依一般社會生活經驗觀察，即應認為
    其有惡意（最高法院97年度臺上字第998號判決要旨參照）
    。
  (三)附表編號2、3、4之文章係被告自行撰寫，業經被告所是認
    （原審易字卷第73頁），其標題分別為「人面獸心的惡醫集
    團(一)、(二)」、「一言堂的慈濟，一言堂的惡醫集團」、「人
    面獸心的惡醫集團」，其中內文均提及「各位：有病時，千
    萬不要到慈濟醫院去，因為若有醫療糾紛，慈濟會用一切影
    響力來封住受害人的嘴！更千萬不要給潭子慈濟醫院吳永康
    醫師看病，否則他們下一個對付的對象可能就是你了！切記
    ！切記」等具體事實，綜觀其前後文義，該等內容直指不要
    給告訴人看診，告訴人會採不利手段等，客觀上足使閱覽該
    等內容之不特定人，就所指涉特定之具體事實有所認知，已
    非單純之發表意見或嘲弄而已，而上開文句，衡諸社會常情
    ，亦係就以醫師為職業者之人格所為之負面評價，並伴隨有
    對工作之貶抑，自足以毀損告訴人名譽。
  (四)就附表編號5、8所示文章，均係被告轉貼網友之文章，亦經
    被告自承在卷（原審易字卷第73、74頁）。上開被告所轉貼
    之文章，其中編號5部分，雖係某自稱係與告訴人服務於同
    家醫院之員工所撰，文中就自身經歷指責告訴人之工作態度
    ，惟其內容含有「但實際上最基本的對病患身體狀況或其他
    疾病卻漠不關心，另外手術技術也不好，算是相當沒有醫德
    的」，及編號8部分，係另一位自稱有至告訴人服務之醫院
    就醫之人，文中指責該醫院服務不佳，惟其內容含有「千萬
    不要給潭子慈濟醫院吳永康醫師看病，否則他們下一個對付
    的對象可能就是你了」，均係以負面文字，具體以「手術技
    術也不好」、「沒有醫德」、「吳永康醫師會對付你」等文
    字惡意指責身為該醫院醫師之告訴人，揆諸前揭大法官解釋
    及最高法院判決要旨，被告在發表前揭言論之前，自應經過
    善意之查證，倘被告故意迴避合理之查證方式，輕率轉貼上
    開文章供不特定人均得自網路上閱覽，其主觀上自有毀損告
    訴人名譽之誹謗惡意。而被告於原審已承稱：我不認識那些
    網友，不知道他們寫的是否為真實，但是如果是事實，告訴
    人自己是不是應該檢討，以避免情況一再發生云云（原審易
    字卷第74頁），顯見被告在轉貼附表編號5、8之內容文章前
    ，均未合理查證，益徵被告確有加重毀謗告訴人之惡意。至
    於被告一再辯稱告訴人之妻也有在網站上有相同的做法云云
    ，惟此部份已由臺灣臺中地方法院檢察署檢察官偵查中，被
    告自不能以此為本件不構成犯罪之理由，附此敘明。
三、論罪科刑理由
    核被告上開所為，均係刑法第310條第2項意圖散布於眾，散
    布文字指摘足以毀損他人名譽之事之誹謗罪（四罪）。又被
    告就附表編號3、4所為之時間分別為98年7月25日1時7分、
    同日1時29分，有告訴人所提出其自網站上列印之資料2份在
    卷可稽（偵卷第33、34頁），被告該兩次發表文章行為僅間
    隔22分鐘，且所發表者均係所自撰內容完全相同之同一篇文
    章，被告此二次於網路上發表文章之行為，係於密切接近之
    時地實施，且侵害同一人之法益，該二次行為之獨立性極為
    薄弱，依一般社會健全觀念，在時間差距上，難以強行分開
    ，在刑法評價上，以視為數個舉動之接續施行，合為包括之
    一行為予以評價，較為合理，故論以接續上之一罪。至如附
    表編號2、5、8所示之行為，係分別於98年7月24日、27日、
    8月3日所為，日期均不相同，且被告於附表編號5、8所為發
    表之文章均係轉貼自他人所撰攻擊告訴人之文章，與其所為
    發表自撰文章之行為，手法並不完全相同，顯然每次行為間
    之犯意為個別，故被告於98年7月24日、25日、27日、8月3
    日所為如附表編號2、3、4、5、8之加重誹謗罪，應各別論
    罪處罰（四罪）。
四、撤銷改判理由
    原審以被告就如附表編號2、3、4、5、8所犯加重誹謗犯罪
    事證明確，據以論罪科刑，固非無見，惟原審以被告各次所
    為之獨立性極為薄弱，認為係數個舉動之接續施行，以包括
    之一行為予以評價，就其所為之上開多次加重誹謗行為，與
    附表編號1、6、7、9所示之無罪部分（被告該四部分所為，
    本院認為不成立犯罪，詳如下述），均論以接續犯之一罪，
    自於法不合。被告上訴請求從輕量刑，雖無理由，惟檢察官
    上訴指摘原審論以接續犯之一罪為不當，則有理由，自應由
    本院將原判決撤銷改判。爰審酌被告並無前科、係因其弟與
    告訴人間之糾紛，導致轉換工作而對告訴人極度不滿，一時
    失慮始犯本罪，雖坦認犯行，惟至今未達成和解，併其犯案
    之動機、目的、手段、所生之危害及犯後態度等一切情狀，
    量處如主文第二項所示之刑，並定其應執行之刑及均諭知易
    科罰金之折算標準。又被告上訴意旨雖以其非惡徒，望能考
    量其犯罪動機係因母親生病及弟弟離職之故，且受告訴人之
    妻於網路上所發表文章之刺激，一時衝動而犯本罪，請求再
    從輕量刑及能為緩刑宣告云云。惟被告於本院審理時未當庭
    認錯，經本院一再曉諭，亦不願向告訴人認錯，難認已真心
    悔悟，再斟酌依卷證所示，被告除發表如附表編號2、3、4
    、5、8所示文章外，尚一再於部落格發表對告訴人甚不友善
    之負面文章，且被告之弟與告訴人之妻亦有其他案件涉訟，
    雙方既心結未解，爭執仍在，故不宜再從輕量刑及宣告緩刑
    ，併予敘明。
貳、無罪部分：
一、公訴意旨略以：緣被告黃婉柔之兄黃朝淵與任職於財團法人
    佛教慈濟綜合醫院臺中分院之醫師吳永康，於民國96年8月
    間，曾因黃朝淵向吳永康請求其母親黃魏麗雪病歷乙事，而
    產生衝突口角。嗣被告黃婉柔得知後，心生不滿，竟意圖散
    布於眾，於如附表編號1、6、7、9所示時間，在其新竹市○
    區○○街36號4樓之2居處，利用電腦網際網路，以「kittyc
    orner」名義在不特定之人得以共同瀏覽之「自由時報電子
    報讀者園地」網站上，發表如附表編號1、6、7、9所示之主
    題或回應討論，轉貼如附表編號1、6、7、9所示之文章內容
    ，指摘、傳述足以毀損吳永康名譽之事。
二、按犯罪事實應依證據認定之，無證據不得認定犯罪事實；不
    能證明被告犯罪者，應諭知無罪之判決，刑事訴訟法第154
    條第2項、第301條第1項分別定有明文。又告訴人之告訴，
    係以使被告受刑事訴追為目的，是其陳述是否與事實相符，
    仍應調查其他證據以資審認；事實之認定，應憑證據，如未
    能發現相當證據，或證據不足以證明，自不能以推測或擬制
    之方法，以為裁判基礎；認定不利於被告之事實，須依積極
    證據，苟積極證據不足為不利於被告事實之認定時，即應為
    有利於被告之認定，更不必有何有利之證據；認定犯罪事實
    所憑之證據，雖不以直接證據為限，間接證據亦包括在內，
    然無論直接或間接證據，其為訴訟上之證明，須於通常一般
    之人均不致有所懷疑，而得確信其為真實之程度者，始得據
    為有罪之認定，倘其證明尚未達到此一程度，而有合理之懷
    疑存在，致無從為有罪之確信時，即不得遽為不利於被告之
    認定；依刑事訴訟法第161條第1項之規定，檢察官對於起訴
    之犯罪事實，應負提出證據及說服之實質舉證責任，倘其所
    提出之證據，不足為被告有罪之積極證明，或其指出證明之
    方法，無從說服法院以形成被告有罪之心證，基於無罪推定
    之原則，自應為有利於被告之認定，最高法院亦著有52年台
    上字第1300號、40年台上字第86號、30年上字第816號、76
    年台上字第4986號、92年台上字第128號判例意旨可資參照
    。
三、公訴人認被告黃婉柔犯有刑法第310條第2項之加重誹謗罪，
    無非係以被告之供述、證人即告訴人吳永康之證詞，及被告
    所發表之文章等為主要論據。訊據被告黃婉柔固承稱於「自
    由時報電子報讀者園地」網站上，有轉貼如附表編號1、6、
    7、9所示之文章內容，惟堅決否認有誹謗告訴人之故意，辯
    稱：這些是別人寫的文章，因為與吳永康有關，伊就貼出來
    發表，伊也不知道真假，但伊認為大家可以討論，吳永康自
    己要檢討等語。
四、按言論自由為人民之基本權利，憲法第11條有明文保障，國
    家應給予最大限度之維護，俾其實現自我、溝通意見、追求
    真理及監督各種政治或社會活動之功能得以發揮，惟為兼顧
    對個人名譽、隱私及公共利益之保護，法律尚非不得對言論
    自由依其傳播方式為合理之限制，刑法第310條第1項及第2
    項誹謗罪即係保護個人法益而設，為防止妨礙他人之自由權
    利所必要，符合憲法第23條規定之意旨，至刑法同條第3項
    前段以對誹謗之事，能證明其為真實者不罰，係針對言論內
    容與事實相符者之保障，並藉以限定刑罰權之範圍，非謂指
    摘或傳述誹謗事項之行為人，必須自行證明其言論內容確屬
    真實，始能免於刑責，行為人雖不能證明言論內容為真實，
    但依其所提證據資料，認為行為人有相當理由確信其為真實
    者，即不能以誹謗罪之刑責相繩，亦不得以此項規定而免除
    檢察官或自訴人於訴訟程序中，依法應負行為人故意毀損他
    人名譽之舉證責任，或法院發現其為真實之義務，業經司法
    院釋字第509號解釋在案。經查：被告雖於98年6月22日、7
    月27日、8月4日，在其住處於「自由時報電子報讀者園地」
    網站上，轉貼他人所發表如附表編號1、6、7、9所示內容之
    文章。惟就該等文章之內容以觀，其中附表編號1、6、9部
    分，原作者均自稱曾陪同父親、母親至告訴人服務之醫院就
    醫並給告訴人看診，而以文字敘述該經歷過程，文中雖有指
    責醫院服務不佳、告訴人沒耐性等對告訴人本身及其服務之
    醫院為負面評價等內容，惟揆諸前後文字內容，縱然用語尖
    酸刻薄，惟尚無惡意攻訐或漫罵之文字，原作者係將自身就
    診經歷與他人分享而已；另編號7部分，原作者自稱曾與告
    訴人「會診」過，但認為告訴人耐心不夠、自視甚高，仁心
    要加強，並發表心得稱「我挺討厭他的」，亦難認對告訴人
    有何惡意攻擊之意，應係作者個人抒發意見、心得、感想而
    已。揆諸上開說明，上開文章應屬言論自由之範疇，被告因
    對告訴人不滿，刻意於網路上搜尋其他人所發表對告訴人不
    滿之上開文章，再予以轉貼供不特定人觀覽，提供該等訊息
    予有意至告訴人服務之醫院就醫者之參考，由讀者自行判斷
    告訴人是否有醫德？是否是一位好醫生？是否要給告訴人看
    診？等，尚非全然與公共利益完全無關，適當之經驗分享，
    並不宜全面予以禁止，自難以此即認為被告此部分所為亦犯
    刑法上之加重誹謗罪。
四、綜上所述，被告雖於98年6月22日、7月27日、8月4日有發表
    如附表編號1、6、7、9所示之文章，該等文章內容對告訴人
    亦係負面評價，惟應屬個人言論自由之範疇，應認受憲法之
    保障，自不能以刑法之誹謗罪相繩。此外，復查無其他積極
    證據證明被告確有公訴人所指之誹謗犯行，揆諸前揭說明，
    應為被告有利之認定，故本件被告所發表如附表編號1、6、
    7 、9所示文章並不成立刑法之誹謗罪，依法應為被告無罪
    之諭知。原審未予詳究，遽為被告有罪之判決並予科刑，自
    有未洽，檢察官上訴指摘原審量刑過輕及罪數認定不當，自
    無理由，惟被告提起上訴，否認此部分犯罪，為有理由，應
    由本院將原判決關於附表編號1、6、7、9部分撤銷改判，另
    為被告被訴此部分無罪之諭知如主文第三項所示，以免冤抑
    。
據上論斷，應依刑事訴訟法第369條第1項前段、第364條、第299
條第1項前段、第301條第1項，刑法第310條第2項、第41條第1項
前段、第51條第6款，刑法施行法第1條之1，判決如主文。
本案經檢察官侯寬仁到庭執行職務。
中    華    民    國  100    年    10    月    12    日
                  刑事第四庭審判長法  官  陳筱珮
                                  法  官  邱滋杉
                                  法  官  孫惠琳
以上正本證明與原本無異。
不得上訴。
                                  書記官  潘文賢
中    華    民    國   100    年    10    月    12    日
附錄本案論罪科刑法條：
中華民國刑法第310條
（誹謗罪）
意圖散布於眾，而指摘或傳述足以毀損他人名譽之事者，為誹謗
罪，處 1 年以下有期徒刑、拘役或 5 百元以下罰金。
散布文字、圖畫犯前項之罪者，處 2 年以下有期徒刑、拘役或
1 千元以下罰金。
對於所誹謗之事，能證明其為真實者，不罰。但涉於私德而與公
共利益無關者，不在此限。